臺灣臺中地方法院交通事件裁定　　　 100年度交聲字第1127號
原處分機關　交通部公路總局臺中區監理所臺中市監理站
異議人即
受處分人　　郭錦波
上列異議人即受處分人因違反道路交通管理處罰條例案件，對於
交通部公路總局臺中區監理所臺中市監理站民國100年3月15日所
為之處分（裁監稽違字第裁61-GF0000000號裁決書），聲明異議
，本院裁定如下：
    主  文
原處分撤銷。
郭錦波汽車駕駛人，駕駛汽車經測試檢定酒精濃度超過規定標準
，記違規點數五點，並應參加道路交通安全講習。
    理    由
一、原處分機關處分意旨略以：異議人即受處分人郭錦波（下稱
    受處分人）於民國99年1月11日23時30分許，駕駛車牌號碼
    TEW-869號輕型機車，在臺中市○○街與興進路口處，因酒
    後駕車，經吹氣測試酒測值高為0.74MG/L違規，經臺中市警
    察局第二分局育才派出所警員以違反道路交通管理處罰條例
    第35條第1項第1款、第68條第2項規定舉發。嗣經原處分機
    關於100年3月15日，以裁監稽違字第裁61-GF0000000號裁決
    書，裁處罰鍰新臺幣（下同）45,000元，記違規點數5點，
    並施以道安講習等語。
二、受處分人聲明異議意旨略以：緩起訴已期滿，申請一罪不二
    罰，監理單位方面罰鍰，請予以免罰等語。
三、按汽車駕駛人飲用酒類或其他類似物後，其吐氣所含酒精濃
    度超過每公升0.25毫克或血液中酒精濃度超過百分之0.05
    以上，不得駕車；駕駛汽車經測試檢定酒精濃度超過標準，
    處汽車駕駛人15,000元以上60,000元以下之罰鍰，並當場移
    置保管該汽車及吊扣駕駛執照1年，因而肇事致人受傷者，
    並吊扣駕駛執照2年。道路交通安全規則第114條第2款、道
    路交通管理處罰條例第35條第1項第1款均定有明文。次按，
    領有汽車駕駛執照之汽車駕駛人，除駕駛聯結車、大客車、
    大貨車外之非其駕駛執照種類之車輛，違反本條例及道路交
    通安全規則之規定，應受吊扣駕駛執照情形時，無因而肇事
    致人受傷或重傷者，記違規點數5點，道路交通管理處罰條
    例第68條第2項前段亦定有明文。是本件受處分人持有普通
    重型機車駕駛執照（未持有輕型駕駛執照），而於前開時、
    地駕駛上開輕型機車，經測得呼氣酒精濃度值達每公升0.74
    毫克，有舉發違反道路交通管理事件通知單及機車駕照基本
    資料各1紙在卷可憑，是原處分機關交通部公路總局臺中區
    監理所臺中市監理站於100年3月15日，依道路交通管理處罰
    條例第35條第1項第1款、第68條第2項之規定，以裁監稽違
    字第裁60-GF0000000號裁決書裁處罰鍰45,000元整，記違規
    點數5點，並應參加道路交通安全講習等情，原無違誤。惟
    ：
（一）依95年2月5日正式施行之行政罰法第26條第1項規定：「
      一行為同時觸犯刑事法律及違反行政法上義務規定者，依
      刑事法律處罰之。但其行為應處以其他種類行政罰或得沒
      入之物而未經法院宣告沒收者，亦得裁處之」。此乃一行
      為同時造成刑罰法律與行政秩序罰規定發生競合適用之關
      係時，基於「一事不二罰」之法理，經由立法程序確立應
      以刑罰優先為原則，避免行為人承受過度且重複之處罰。
      此觀該條立法理由明確揭示：「一行為同時觸犯刑事法律
      及違反行政法上義務規定時，由於刑罰與行政罰同屬對不
      法行為之制裁，而刑罰之懲罰作用較強，故依刑事法律處
      罰，即足資警惕時，實無一事二罰再處行政罰之必要。且
      刑事法律處罰，由法院依法定程序為之，較符合正當法律
      程序，應予優先適用。但罰鍰以外之沒入或其他種類行政
      罰，因兼具維護公共秩序之作用，為達行政目的，行政機
      關仍得併予裁處，故為第一項但書規定」，其理益明。是
      以前揭行政罰法中刑事法律處罰優先且不再處以行政秩序
      罰之目的，既係因為行為人已接受刑罰而足資警惕，且已
      發生懲罰之作用，即無使行為人陷於雙重處罰之不利益，
      則關於刑事法律處罰之範圍自應採取實質認定，凡刑事實
      體法或程序法中所規定客觀上剝奪行為人生命、自由、財
      產權利，主觀上亦因制裁之嚴厲性、痛苦性，其強度足以
      造成心理強制而間接達成矯正教化目的之處遇手段，皆應
      納入其中，而不以形式上符合刑法第32條至第34條所定主
      刑及從刑種類者為限，始與前揭法律規範之意旨相符。
（二）而檢察官依刑事訴訟法第253條之2第1項第4、5款規定為
      緩起訴處分，命被告向公益團體捐款或提供義務勞務者，
      被告係履行檢察官為緩起訴處分命令，此等命令名義上雖
      非刑罰，但仍是一種特殊的處遇措施，會產生未經裁判即
      生終局處理案件之實質效果，性質上已係實質的制裁，造
      成被告財產減少或義務增加的影響，亦即性質上亦屬干預
      人民自由之處分，實與刑事制裁無異。況行政罰法第26條
      第1項僅規定「依刑事法律處罰之」，並未明定應依刑法
      第33條、第34條所定刑罰之種類科罰，而檢察官命令被告
      捐款或提供勞務，既為實質刑事制裁，自與行政罰法第26
      條第1項「依刑事法律處罰之」規定，並無扞格之處。至
      於法務部95年5月25日法律字第0950700393號函雖謂：行
      政罰法第26條第2項所稱「不起訴處分」包括「緩起訴處
      分」在內等語，惟該項乃例外得裁處行政秩序罰之補充規
      定，參諸該條文係將「不起訴處分」、「無罪」、「免訴
      」、「不受理」、「不付審理」等不能證明刑事被告犯罪
      或未曾使其實際接受刑罰之情形逐一臚列，顯然與該條第
      1項所指發生處罰競合之前提要件尚有未合，故有第2項仍
      依違反行政法上義務規定裁處之必要。而緩起訴處分既非
      不能證明行為人之犯罪事實，且有支付一定金額或提供勞
      務之實質處罰，自與上開行政罰法第26條第2項列舉之不
      起訴處分等情形迥然有別，仍無從遽為比擬而為相同之處
      置。如若不然，則刑事被告如經法院循審判程序判處罰金
      或得以易科罰金之拘役或有期徒刑，均得以援用行政罰法
      第26條第1項之規定，免於處以行政秩序罰之雙重不利益
      ，至於藉由緩起訴處分而節省司法資源者，在基於實質懲
      罰目的而其財產權遭受剝奪之餘，卻仍需繳納一定金額之
      行政罰鍰，其結果勢必降低刑事被告接受緩起訴處分之意
      願，而反噬緩起訴處分替代繁複刑事審判程序之制度性機
      能，準此，行政罰法第26條第2項既未將緩起訴處分列舉
      其中，本於「例外規定從嚴解釋」之法理及前揭說明，自
      不能將條文中「不起訴處分」之範圍，擴及於性質顯不相
      同之「緩起訴處分」。而道路交通管理處罰條例第35條及
      同條例第24條、第68條所規定之裁處，含有罰鍰及施以道
      安講習、記違規點數之處分，二者分屬行政罰法中之裁罰
      ，有對於過去違反義務行為處罰之「秩序罰」（指罰鍰）
      ，以及對於預防將來再犯危險之「管制罰」（指施以道安
      講習、記違規點數），前者對於過去義務違反而為秩序罰
      之目的，與刑事制裁酒醉駕車所欲達到保護交通安全之目
      的相同，二者既為相同之目的，則處以較重之刑事制裁為
      已足，自無重複處罰行政罰之必要。
（三）經查，受處分人於前揭時、地酒駕違規，經臺中市警察局
      第二分局育才派出所員警舉發，並移送臺灣臺中地方法院
      檢察署偵辦，而該署檢察官以99年度速偵字第133號為緩
      起訴處分，期間為1年，並命受處分人於緩起訴處分確定
      日起至緩起訴處分期間屆滿前2月內，向該署指定之政府
      機關、政府機構、行政法人、社區或其他符合公益目的之
      機構或團體提供50小時義務勞務，業經受處分人履行完畢
      ，而該緩起訴處分書於99年1月28日確定在案，緩起訴處
      分並於100年1月27日期滿未經撤銷等事實，有舉發違反道
      路交通管理事件通知單影本1紙，及臺灣臺中地方法院檢
      察署檢察官緩起訴處分書、臺灣高等法院被告前案紀錄表
      各1份在卷足憑。則受處分人酒後駕車行為，既經檢察官
      為緩起訴處分，命提供50小時義務勞務，受處分人已因上
      開緩起訴處分而干預其人身自由，且主觀上前揭義務勞務
      亦具有強制性、懲罰性，而該緩起訴處分條件之履行使其
      免於遭檢察官發動起訴程序，仍具有替代刑罰之效果。故
      受處分人酒後駕車之違規行為既經檢察官緩起訴處分確定
      ，異議人並已履行緩起訴處分之條件，已接受相當於刑法
      之處罰，則原處分機關再依道路交通管理處罰條例第35
      條第1項第1款規定為本件罰鍰之裁決，顯與前揭行政罰法
      第26條第1項前段一事不二罰之規定有違，是受處分人此
      部分之異議為有理由。
四、至於道路交通管理處罰條例第35條第8項固定有汽車駕駛人
    經裁判確定處以罰金低於該條例第92條所訂最低罰鍰基準規
    定者，應依該條例裁決繳納不足最低罰鍰部分之規定。惟檢
    察官所為之緩起訴處分係命受處分人向指定之機關提供之「
    義務勞動服務」，並非命給付金錢，與道路交通管理處罰條
    例第35條第8項經裁判確定處以「罰金」，其性質迥然不同
    ，自不生上揭條項補繳罰金不足最低罰鍰之差額問題。本件
    緩起訴處分，係命受處分人向指定之政府機關、政府機構、
    行政法人、社區或其他符合公益目的之機構或團體提供50
    小時之義務勞動服務，並非命給付金錢，自無比較基準可言
    ，即不生上揭條項所謂補繳不足最低罰鍰之差額問題（臺灣
    高等法院臺中分院99年度交抗字第659號交通事件裁定參照
    ），附此敘明。
五、綜上所述，受處分人業依緩起訴處分服義務勞務50小時，原
    處分機關再對受處分人所為上開裁處「罰鍰新臺幣45,000元
    」之行政裁罰，即有未洽，受處分人就此部分聲明異議，為
    有理由，應由本院予以撤銷。另原處分關於記違規點數5點
    及道路交通安全講習部分之裁處內容，雖未據受處分人聲明
    異議，然聲明異議屬一種司法救濟途徑，由法院審查受處分
    人所涉之違規事實是否成立，及原處分所適用之法條是否正
    確、裁罰是否適當，因法院負有司法審查之作用，對原處分
    失當時，應自為處分，就罰鍰、吊照（或記違規點數）及安
    全講習等處罰效果，宜為一併重新諭知（臺灣高等法院暨所
    屬法院98年法律座談會刑事類提案第23號決議、99年法律座
    談會刑事類提案第37號之審查意見及研討結果意旨參照），
    此部分係原處分機關基於前開單一交通違規行為所為處分之
    一部，且受處分人對其中罰鍰部分已表明不服之旨如前，自
    應認其已對該案之處分全部聲明不服，本院自應併予審究，
    且本件酒後駕車為一個違規行為，罰鍰、記違規點數及施以
    道路交通安全講習部分無從區分。從而，應認受處分人提起
    本件異議為有理由，本院自應將原處分撤銷，並諭知裁罰如
    主文第2項所示。
六、據上論斷，應依道路交通管理處罰條例第87條第2項、道路
    交通事件處理辦法第19條前段，裁定如主文。
中    華    民    國    100    年    5    月    10    日
                  交通法庭    法  官  劉邦繡
以上正本證明與原本無異。
如不服本裁定，應於送達後五日內，向本院提出抗告狀（應附繕
本）。
                              書記官  蕭榮峰
中    華    民    國    100    年    5    月    10    日